【裁判字號】    97,抗,241
【裁判日期】    970310
【裁判案由】    聲明異議
【裁判全文】
臺灣高等法院刑事裁定                   97年度抗字第241號
抗  告  人
即  異議人  甲○○
代  理  人  乙○○
上列抗告人即異議人因聲明異議案件，不服臺灣板橋地方法院中
華民國96年12月31日裁定（96年度聲字第2914號），提起抗告，
本院裁定如下：
    主  文
抗告駁回。
    理  由
一、聲明異議意旨略以：聲明異議人即受刑人甲○○因妨害兵役
    案件，經臺灣板橋地方法院檢察署（下稱板橋地檢署）檢察
    官以93年度偵字第14816號聲請簡易判決處刑，由原法院以
    93年度簡字第4695號刑事簡易判決處有期徒刑4月，如易科
    罰金，以銀元300元折算1日確定。嗣後，聲明異議人經檢察
    官通知執行之際，年齡尚未滿20歲，並處於學齡階段，且當
    時聲明異議人確係在校就學中，若此時入監服刑自會使學業
    中斷，無法如期完成學業，對聲明異議人生涯規劃影響甚鉅
    ，自有難以入監服刑之情，從而，聲明異議人遂以在校就學
    為由向檢察官聲請易科罰金，惟檢察官卻以聲明異議人確有
    明顯逃避兵役之行為，及若予准予易科罰金，將嚴重破壞兵
    役公平性，聲明異議人入監服刑並無困難等為由，以93 年
    度執字第7124號執行命令駁回聲明異議人易科罰金之聲請。
    然就「自由刑之最後手段性」、「短期自由刑的缺失與國際
    的趨勢」、「易科罰金之本質、刑事政策及立法理由」、「
    中華民國96年罪犯減刑條例立法理由」等觀之，前揭執行命
    令不准聲明異議人易科罰金之指揮自有不當。聲明異議人因
    一時失察，誤蹈法網，實欲彌補過錯，以圖自新，僅因聲明
    異議人現在海外就學進修，若該4月徒刑無法以易科罰金代
    之，聲明異議人勢必入監服刑使學業中斷，甚且無法如期完
    成學業，對聲明異議人生涯規劃影響甚鉅，且需與其它具有
    重大惡意之重大刑事罪犯相處，反有感染不良惡習之可能，
    甚且損害刑罰之教育目的，復參以聲明異議人依前揭減刑條
    例減刑後，僅餘2月徒刑，如入監服刑，確有執行時間過短
    ，甚且在入監服刑之威嚇效果及徒刑執行之教育目的達到前
    ，即已執行完畢，完全無法達到前揭徒刑執行之目的。故對
    前揭執行命令聲明異議，請予撤銷並為准予易科罰金之裁定
    云云。
二、原法院裁定略以：該院認執行檢察官因認本案受刑人所處之
    有期徒刑，如准予易科罰金，非但難收矯正之效，且難以維
    持法秩序，並嚴重破壞兵役公平性，因此駁回受刑人易科罰
    金之聲請，核無不當。則本件聲明異議為無理由，應予駁回
    等語。
三、抗告意旨則稱：其當初前去中國大陸深造就學後，其法定代
    理人接獲其之兵役通知時，有代為申請緩徵兵役，惟經相關
    單位以中國大陸之學歷迄未經我國承認為由，駁回緩徵之申
    請，不久並接獲起訴書；於原法院審理時，其代理人曾與承
    辦法官達成協議，其願意二個月返台一次，以證明其並沒有
    逃避兵役之清白；未料原法院未經辯論程序，竟依簡易程序
    處刑，逕為判處有期徒刑四月，如易科罰金以銀元參佰元折
    算一日，且因其法定代理未諳法律，誤認並誤信以為其得以
    易科罰金之方式執行刑罰，至未於法定期日內提起上訴，且
    逕代為前往接受刑之執行。次查其自始至終均知悉服兵役為
    國民之基本義務，並願意履踐此一國民基本責任，但基於力
    求上進之心前去對岸長期深造接受教育，不捨返台服役而中
    斷學業，僅因相關單位不願承認其就讀之中國天津中醫學院
    之學歷，因而拒絕其緩徵之申請，相關單位該舉有違法律保
    留原則，侵害人民之基本權。其本人實不具違法之認識及犯
    罪之故意，原確定判決未深入審酌應有未恰，檢察官之執行
    指揮亦有不當。為此提出抗告，請求撤銷檢察官執行之指揮
    云云。
四、惟查：
  (一)按「受刑人或其法定代理人或配偶以檢察官執行之指揮為不
    當者，得向諭知該裁判之法院聲明異議」，刑事訴訟法第48
    4條固定有明文。又刑法業於民國94年2月2日修正公布，95
    年7月1日起施行，修正前刑法第41條第1項規定：「犯最重
    本刑為5年以下有期徒刑以下之刑之罪，而受6個月以下有期
    徒刑或拘役之宣告，因身體、教育、職業、家庭之關係或其
    他正當事由，執行顯有困難者，得以1元以上3元以下折算1
    日，易科罰金。但確因不執行所宣告之刑，難收矯正之效，
    或難以維持法秩序者，不在此限」；修正後刑法第41 條第1
    項規定：「犯最重本刑為5年以下有期徒刑以下之刑之罪，
    而受6個月以下有期徒刑或拘役之宣告者，得以新臺幣1,000
    元、2,000元或3,000元折算1日，易科罰金。但確因不執行
    所宣告之刑，難收矯正之效，或難以維持法秩序者，不在此
    限」。此一法律變更，對確定判決主文之刑罰權內容不生影
    響，應純屬執行事項，自無刑法第2條第1項新舊法比較問題
    ，於修正後應逕行適用新法規定。惟有期徒刑或拘役得易科
    罰金之案件，法院所諭知者，僅係易科罰金之折算標準而已
    ，至於是否准予易科罰金，乃賦予執行檢察官依個案依前開
    法律規定裁量之權能，亦即執行檢察官得考量受刑人如不接
    受有期徒刑或拘役之執行，是否難收矯正之效，或難以維持
    法秩序，以作為其裁量是否准予易科罰金之憑據，非謂受刑
    人一有身體、教育、職業、家庭等諸項事由或暫時無法執行
    ，執行檢察官即必然應准予易科罰金，其理自不待言。
  (二)受刑人因妨害兵役案件，經臺灣板橋地方法院檢察署檢察官
    以93年度偵字第14816號聲請簡易判決處刑，由原法院以93
    年度簡字第4695號刑事簡易判決處有期徒刑4月，如易科罰
    金，以銀元300元折算1日確定，嗣指揮執行受刑人刑罰之板
    橋地檢署檢察官認受刑人藉故在大陸就學，逃避兵役明顯，
    且核受刑人並無刑事訴訟法第467條規定之情事，如輕易准
    予易科罰金，則嚴重破壞兵役公平性，其入監執行應無困難
    ，且若非執行此所宣告之徒刑，實不足以收預防、矯正其反
    社會性格之效，並維持法律秩序，乃於94年1月19日以93年
    度執字第7124號執行命令駁回受刑人准予易科罰金之聲請在
    案，業經原法院調閱前揭卷宗查核屬實。
  (三)次查：
  １、按人民有依法律服兵役之義務，及中華民國男子依法皆有
      服兵役之義務，以及男子年滿18歲之翌年1月1日起役，至
      屆滿36歲之年12月31日除役，稱為役齡男子，但軍官、士
      官、志願士兵除役年齡，不在此限；男子年滿15歲之翌年
      1 月1日起，至屆滿18歲之年12月31日止，稱為接近役齡
      男子，此為憲法第20條、兵役法第1條及第3條分別所明
      定；又役男得因就學而申請准予緩徵，並得依法申請入出
      境，此為兵役法第35、36條、免役禁役緩徵緩召實施辦法
      及役男出境處理辦法等定有明文，並為一般國民所知悉之
      事項。而受刑人係72年12月6日出生，於92年8月25日時
      業已年滿19歲而為役齡男子，本應遵守前揭法規相關規定
      。
  ２、又查受刑人於92年8月20日依役男出境處理辦法第4條第1
      項第3款之規定，向臺北縣板橋市公所（下稱板橋市公所
      ）申請以觀光為由，於92年8月25日出境及92年8月29日返
      國，經板橋市公所審核後予以准許，受刑人隨即於92年8
      月25日出境至大陸地區，並至天津中醫學院入學就讀，學
      習期限自92年8月至97年7月止，迄今尚未返國乙節，此有
      臺灣省臺北縣板橋市役男出境申請書、在學證明及法務部
      入出境資訊連結作業之入出境查詢結果瀏覽各1紙在卷可
      證，是受刑人明知其為役齡男子須依法服兵役，且其於92
      年8月25日出境至大陸地區係基於就學之目的而非觀光，
      並非短期4日甚或2個月內返國，況審酌上開申請書並載明
      「本人聲請出境期限不得逾二個月，如屆期無故未歸，經
      催告仍未返國接受徵兵處理，願依妨害兵役治罪條例規定
      移送法辦」等語明確，受刑人逾規定期限返國而逃避兵役
      之意圖甚明，足認受刑人視法令規律為無物，有予以矯正
      之必要；況受刑人另辯稱：伊因不在國內，無法收受兵役
      催告之通知，致無法知悉應於通知之時日返國接受徵兵處
      理，今後接獲兵役通知，必將依其入營徵召等語（詳見聲
      明異議狀第3頁）明確，顯見受刑人返國接受入監服刑，
      對其學業中斷並無重大不良之影響；又受刑人未能依檢察
      官通知到案期限到案執行，經合法傳喚、拘提無著後，認
      已逃匿，而於94年1月14日以板檢博任緝字第0139號發布
      通緝在案，此有臺灣高等法院被告前案紀錄表1份在卷可
      證，且依中華民國96年罪犯減刑條例第5條之規定：「本
      條例施行前，經通緝而未於中華民國96年12月31日以前自
      動歸案接受偵查、審判或執行者，不得依本條例減刑。」
      ，是受刑人既未於96年12月31日以前自動歸案接受執行者
      ，自無該減刑條例之適用，亦無受刑人所稱僅餘有期徒刑
      2 月之短期自由刑期入監執行之情事。
  (四)綜上所述，揆諸前揭法條及說明，原法院認執行檢察官因認
    本案受刑人所處之有期徒刑，如准予易科罰金，非但難收矯
    正之效，且難以維持法秩序，並嚴重破壞兵役公平性，因此
    駁回受刑人易科罰金之聲請，核無不當，本件聲明異議為無
    理由，應予駁回，應無違誤或不當。
五、至抗告意旨所稱：其當初前去中國大陸深造就學後，其法定
    代理人接獲其之兵役通知時，有代為申請緩徵兵役、其法定
    代理人曾與承辦法官達成協議，其願意二個月返台一次，以
    證明其並沒有逃避兵役之清白，或其法定代理人誤信並誤認
    法律，因而錯誤斷定其得以易科罰金之方式執行刑罰，以及
    相關單位拒絕緩徵是否得當，有無違反法律保留之原則因而
    侵害人民之基本權等節，均與本件結論之判斷無關，而屬政
    府相關單位政策取捨之範疇，自不得於本案資為抗辯之事由
    。
六、綜上，原法院裁定駁回本件異議，應為正確。本件抗告為無
    理由，應予駁回。
七、據上論結，應依刑事訴訟法第412條，裁定如主文。
中    華    民    國    97    年    3    月    10   日
                  刑事第九庭審判長法  官  劉景星
                                  法  官  王敏慧
                                  法  官  周盈文
以上正本證明與原本無異。
如不服本裁定，應於收受送達後五日內向本院提出抗告狀。
                                  書記官  余姿慧
中    華    民    國    97    年    3    月    10   日


司法院資訊處製作；財團法人民間司法改革基金會備份。
